最高法院刑事判決　　　　　　一○○年度台上字第六四○九號
上　訴　人　吳○○
選任辯護人　籃健銘律師
上列上訴人因妨害性自主案件，不服台灣高等法院花蓮分院中華
民國一○○年八月十九日第二審更審判決（一○○年度上更(二)字
第九號，起訴案號：台灣花蓮地方法院檢察署九十四年度偵字第
二七八一、三○○一號），提起上訴，本院判決如下：
    主  文
上訴駁回。
    理  由
按刑事訴訟法第三百七十七條規定，上訴於第三審法院，非以判
決違背法令為理由，不得為之。是提起第三審上訴，應以原判決
違背法令為理由，係屬法定要件。如果上訴理由書狀並未依據卷
內訴訟資料，具體指摘原判決不適用何種法則或如何適用不當，
或所指摘原判決違法情事，顯與法律規定得為第三審上訴理由之
違法情形，不相適合時，均應認其上訴為違背法律上之程式，予
以駁回。本件上訴人吳○○上訴意旨略以：(一)原判決就法務部法
醫研究所之法醫所（九五）醫鑑字第○○○○號法醫文書審查鑑
定書中有利於上訴人部分不予論列，徒採不利於上訴人之證人證
言而判決，有理由不備之瑕疵。又對於Ａ女（姓名年籍詳卷）於
非性自主之性行為下處女膜仍未破裂之罕見情形，所為判斷與經
驗法則、論理法則有違。依Ａ女之證述，上訴人有插入其性器官
十秒，並有抽動行為，原判決自應依上開鑑定報告意旨，探究男
性陰莖之大小、興奮程度、Ａ女之個人體質、醫師檢查技巧及認
定原則，或說明何以Ａ女屬於前揭鑑定報告所稱之罕見情形等，
始得判斷Ａ女處女膜破裂之可能性高低，原審就此未詢問Ａ女，
亦未調查證據，率爾認定Ａ女屬少數處女膜有其固定彈性及韌性
之女性，難謂無應調查之證據未予調查及理由不備之違法。Ａ女
之處女膜完整無破裂，原判決認定Ａ女無性行為經驗，上訴人違
反其意願插入其性器及抽動，顯與上開鑑定報告所述：「若女性
有性行為經驗，處女膜破裂產生傷口之機率較低」不符。Ａ女在
非自主之性行為致處女膜破裂之機率較高，始符合經驗法則，並
無證據證明Ａ女非屬一般體質，則其處女膜無破損，實啟人疑竇
。原判決認定上訴人已進入Ａ女之生殖器而既遂，違背經驗法則
、論理法則。(二)上訴人縱有盤問Ａ女與朱○○（姓名詳卷）是否
男女朋友，惟因Ａ女係未滿十六歲之少女，若其與朱○○發生性
行為，屬觸法行為，上訴人加以盤問，屬執行職務行為，尚非利
用職務上之機會而達強制性交Ａ女之目的，且依Ａ女所稱其係因
上訴人威脅要將交男朋友之事告知其父母，因怕遭處罰，始與上
訴人性交，而所謂「告知其父母交男友之事」，非屬警察職務上
之行為，任何人均可為之，並非「假借職務上之權力、機會或方
法」，本件應不符合刑法第一百三十四條之加重要件。原判決有
不適用法則之違誤。(三)上訴人縱有以告知Ａ女之父母其結交男友
之事要求與Ａ女性交，然依Ａ女所述，其係自車後座自行跨至前
座，上訴人並徵得Ａ女同意始與Ａ女性交，Ａ女顯係自願與上訴
人發生性行為，上訴人若違反Ａ女意願，當不致告知Ａ女不會將
其肚子搞大等語，並在Ａ女喊痛後，即停止動作，足認上訴人並
非以強制之手段與Ａ女性交。Ａ女年僅十三歲餘，身體發育尚未
臻成熟，且未有過性經驗，在上訴人未先與其調情即以陰莖強行
插入，並抽動約十秒情形下，必然使Ａ女之處女膜破裂，乃Ａ女
之驗傷結果與此相反，可見上訴人之行為應屬性交未遂階段。(四)
原判決理由說明：Ａ女當時係在緊張且害怕之情形下，其所稱性
侵時間約十秒，顯係憑其感覺就短暫時間所為描述，尚非真實之
十秒鐘云云，與Ａ女之證述相悖，且捨Ａ女有證據能力之證述於
不顧，自行臆測Ａ女所稱之十秒並非真實之十秒，判決理由矛盾
及欠備。(五)原判決援引證人朱○○與高○○（姓名詳卷）之證述
為補強證據，但上開證人所述，均與本案無關，朱○○僅能證明
上訴人曾盤查伊及Ａ女，高○○僅足證明Ａ女曾向他人告知遭性
侵之事，均不得作為補強證據。高○○對Ａ女遭受性侵害之事，
並未親自見聞，而係經由Ａ女之轉述，自不具證據適格。原判決
未敘明高○○之證言可證明之具體事項為何，理由尚有不備。Ａ
女之證述雖可供判斷其指訴有無瑕疵之參考，仍不失為告訴人之
陳述，不得作為其指訴之補強證據。上訴人所辯縱與朱○○、高
○○、Ａ女所陳述不同，然朱○○與高○○之證言既不得作為補
強證據，原判決僅憑上訴人所辯不可採信即推論上訴人犯罪，有
證據調查未盡、理由欠備及適用法則不當之違誤。(六)Ａ女就上訴
人如何移動至副駕駛座，於第一次警詢時稱上訴人係繞過車子到
伊座位，於第二次警詢時卻稱上訴人由駕駛座移動直接橫跨伊身
上云云，前後指訴不一，顯有瑕疵。警用車輛外觀顯著，車窗亦
無隔熱紙隔絕。上訴人不可能於天氣良好之正午時刻，將足以吸
引目光且未貼隔熱紙之警車停放在距離警察分局不遠、人車來往
之道路上，而與Ａ女發生性行為，因如此將使警車產生晃動，而
吸引他人目光，是Ａ女之指訴與經驗法則有違。(七)上訴人於原審
一再辯稱Ａ女及朱○○因怕遭上訴人查究兩人關係，並因Ａ女獨
自與上訴人離去，懷恨在心而誣陷上訴人，渠等證言缺乏憑信性
，原審自應詳加辨明，遽認上訴人犯罪，與嚴格證據法則相違云
云。惟查原判決依憑證人Ａ女、朱○○、高○○之證言，卷附Ａ
女之年籍資料、指認筆錄及指認相片，檢察官之履勘筆錄，翻拍
照片，錄影光碟，○○醫院受理疑似性侵害事件驗傷診斷書，法
務部法醫研究法醫所（九五）醫鑑字第○○○○號法醫文書審查
鑑定書，車號查詢汽車車籍資料、交通部公路總局台北區監理所
花蓮監理站函及花蓮縣警察局○○分局函，中華汽車工業股份有
限公司函及所附相片等證據資料，國軍花蓮總醫院民國九十四年
十一月三十日醫勤字第○九四○○○○○○○號函暨所附司法鑑
定報告書等證據資料，資以認定上訴人有原判決事實欄所記載之
犯罪事實，因而維持第一審論處上訴人公務員假借職務上之機會
，對於十四歲以下之女子，以脅迫之方法而為性交罪刑，駁回上
訴人在第二審之上訴，已詳述其依憑之證據及認定之理由。並對
於上訴人矢口否認有何強制性交犯行，辯稱：伊於九十四年七月
四日上午十一時許，駕駛警用吉普車，前往○○國小執行巡邏勤
務，進入○○國小時，看到Ａ女及其男友朱○○，因渠等行動鬼
祟，乃加以盤問，在盤問時，朱○○先行離去，伊始問及Ａ女與
朱○○之關係，Ａ女不肯答覆，伊乃開車欲將Ａ女帶回派出所，
途中Ａ女哭啼哀求不要去派出所，伊乃將之載往海邊，目的係欲
釐清其與朱○○之關係，伊基於好意，但Ａ女始終不肯答覆，嗣
伊將Ａ女載回○○公園搭公車，Ａ女下車後，伊即駕車返回派出
所，並無Ａ女所指之性侵害犯行云云。上訴人之辯護人辯護稱：
本件除Ａ女對犯罪事實重要情節有瑕疵之指訴外，並無驗傷單等
足以佐證上訴人強制性交之行為，Ａ女對上訴人如何在警用車副
駕駛座對其強制性交行為等重要情節之指述前後不一，又Ａ女為
告訴人，其供述證據之證明力較之無利害關係之一般人陳述薄弱
，自不得僅憑其證述，遽信為真。況依卷附診斷書所載，Ａ女陰
部並無新生傷口，依該驗傷結果，已足以彈劾Ａ女所述之真實性
，Ａ女之證述與鑑定結果不符，與經驗法則有違云云。經綜合調
查證據之結果，認不可採，已在判決內詳予指駁，所為論述，核
與卷證資料相符，從形式上觀察，並無違背法令之情形。按認事
採證、證據之取捨及證據證明力之判斷，俱屬事實審法院之職權
，苟無違背證據法則，自不能指為違法。關於法務部法醫研究所
鑑定結果，就十三歲多女子初次性行為是否必致其處女膜破裂，
認除應考量該女子自主意願與否外，兼及處女膜是否破裂依個案
體質、醫師檢查技巧及認定原則有所差異，並依陰莖脹大興奮、
衝動程度而有不同等情，原判決理由已說明：依Ａ女於偵查及第
一審證述，本件性交過程平和，Ａ女處女膜因未有強烈摩擦而未
生破裂結果，堪以認定，惟因男女雙方之性器官已有接合，已達
強制性交既遂階段，尚不得以Ａ女處女膜未破裂，即認定上訴人
所為尚屬未遂。因上訴人自始否認犯行，無從判斷其犯罪時陰莖
脹大興奮、衝動程度，惟依上開鑑定意見所載，女性處女膜既有
其固有彈性及性，在性行為後有仍保持處女膜達無破損情形，
故本件Ａ女處女膜雖無破損，並不足以反推上訴人並未對其性侵
害等語。就法務部法醫研究所鑑定意見，如何不足為有利於上訴
人之認定，原判決已論述其理由，經核所為論敘，從形式上觀察
並無認定事實不依證據或有何採證違背經驗法則、論理法則等違
法情形存在，亦無上訴意旨所稱證據調查未盡或理由不備情形。
又刑法第一百三十四條關於公務員犯罪加重處罰之規定，祇以假
借職務上之權力、機會或方法而故意犯瀆職罪章以外各罪為已足
。所假借者，職務本身固有之事機，固不論矣，即使由職務上所
衍生之機會，亦應包括在內。原判決依據上訴人自承案發當日係
在執行勤務，並身著警察制服及駕駛警用車輛，因Ａ女不告知與
朱○○之關係，伊曾告以要帶Ａ女至派出所，並寫下Ａ女之年籍
資料及載Ａ女至海邊等情，可見上訴人係以警察身分要Ａ女隨其
上車，利用Ａ女懼怕警察人員，藉質問Ａ女交友狀況及懼怕家人
得知之心態，對Ａ女為強制性交行為，而執行職務非僅只限於執
行法定職務，如有所相關，亦應包括在內。就上訴人如何假借其
職務之機會為本件犯罪行為，應依刑法第一百三十四條前段之規
定，加重其刑，原判決已敘述明確，並無適用法則不當情形。而
Ａ女與朱○○原均與上訴人互不相識，上訴人亦自承之前未見過
Ａ女及朱○○，且與二人均無恩怨，Ａ女、朱○○如何無誣告上
訴人之動機，渠等指述如何可採信，雖Ａ女處女膜經檢驗結果，
並無破裂，陰部並無新生傷口，惟Ａ女稱上訴人對其性侵害約十
秒左右，並無肢體反抗，且在其喊痛時，即行停止，雖有抽動，
但未完全插入，所造成之身體損害應屬微弱。參以Ａ女所稱上訴
人性器官確有接觸其性器官造成疼痛，顯已符合刑法第十條第五
項第一款「性交既遂」要件，而依Ａ女所述當時既僅有短暫之性
交行為，未必會造成處女膜破裂之新生傷口，是驗傷診斷書如何
不足據為有利於上訴人之認定等情。原判決均已在理由內逐一論
斷綦詳，並無上訴人所稱採證違法、理由矛盾或理由不備之情形
。另Ａ女於案發後確曾將本案發生之經過告訴其學姐高○○及吳
○○（姓名詳卷），並由其學姐吳○○陪同向老師陳述事發經過
，經Ａ女證述在卷，核與高○○於原審證述相符，依高○○之證
述，已足以補強Ａ女之證述，而上開補強證據與Ａ女之證述，相
互利用，如何達於通常一般人均不致有所懷疑，並得確信Ａ女之
陳述與事實相符，使上訴人犯罪事實獲得確信等情，原判決亦敘
述明確，原判決並非單憑Ａ女之指述論斷上訴人犯行，亦無上訴
意旨所稱證據調查未盡、理由欠備、矛盾及適用法則不當之違誤
。再Ａ女就上訴人如何在警用吉普車右前座上對其強制性交之陳
述，前後雖未盡一致，惟原判決依憑Ａ女於原審已明確證稱上訴
人係自駕駛座直接橫跨至副駕駛座對其強制性交，就Ａ女該部分
供述如何無明顯瑕疵而足以採信，原判決已說明其取捨之理由，
所為論述，並無認定事實不依證據或有何採證違背經驗法則、論
理法則等違法情形存在。上訴人上訴意旨主張原判決有採證違法
、認定事實與卷內資料不符、理由不備、理由矛盾、應於審判期
日調查之證據未予調查之違法云云，核係對原審取捨證據與自由
判斷證據證明力之職權行使及原判決理由已經說明之事項，或就
與犯罪構成事實無關之枝節問題，或就不影響於判決本旨事項再
為事實上之爭辯，徒以自己之說詞，泛指其為違法，並為單純事
實上之爭執，皆非適法之第三審上訴理由，其上訴違背法律上之
程式，應予駁回。
據上論結，應依刑事訴訟法第三百九十五條前段，判決如主文。
中    華    民    國  一○○  年   十一   月   十七   日
                      最高法院刑事第十一庭
                          審判長法官  黃  正  興  
                                法官  許  錦  印  
                                法官  林  瑞  斌  
                                法官  陳  春  秋  
                                法官  謝  靜  恒  
本件正本證明與原本無異
                                      書  記  官  
中    華    民    國  一○○  年   十一   月  二十三  日
                                                      V